【裁判字號】    99,上易,43
【裁判日期】    990825
【裁判案由】    詐欺等
【裁判全文】
臺灣高等法院臺南分院刑事判決          99年度上易字第43號
上  訴  人  臺灣嘉義地方法院檢察署檢察官
被      告  乙○○
選任辯護人  張蓁騏律師
            奚淑芳律師
被      告  甲○○
            丙○○
上列上訴人因被告等詐欺等案件，不服臺灣嘉義地方法院97年度
易字第694號中華民國98年10月30日第一審判決（起訴案號：臺
灣嘉義地方法院檢察署97年度偵字第7299號；移送併辦案號：98
年度偵字第8713號），提起上訴，本院判決如下：
    主  文
上訴駁回。
    事  實
一、乙○○為駿霆實業有限公司（下稱駿霆公司）之負責人，甲○○則為乙○○前配偶，渠等2人因駿霆公司有意對外募股
    ，招攬股東，唯恐將來駿霆公司經營不善，新入股之股東對
    於駿霆公司所有坐落於嘉義市○○段830地號之土地及同段
    1473建號之建物，即門牌號碼嘉義市○○路213號之房、地
    （下稱保義路之房、地）將主張權利或享有利益，遂與丙○○共同基於使公務員登載不實之犯意聯絡，渠等3人雖明知
    駿霆公司並未對丙○○負有新臺幣（下同）4,000萬元之債
    務，仍於民國96年11月30日將上開不動產設定4,000萬元之
    普通抵押權予丙○○，足生損害於地政機關不動產登記之正
    確性及駿霆公司債權人之權利。
二、案經丁○○訴請臺灣嘉義地方法院檢察署檢察官偵查起訴。
    理  由
壹、證據能力部分：
一、按被告以外之人於審判外之言詞或書面陳述，除法律有規定
    者外，不得作為證據，刑事訴訟法第159條第1項定有明文。
    告訴人羅恆嬌於本院提出證人陳景新補充意見狀，略以：伊
    於原審證稱告訴人羅恆嬌出資1,200萬元係作為與陳景新合
    夥投資太陽能事業等語，乃聽聞乙○○向其轉述而得，並未
    向羅恆嬌確認；另證稱伊於94年8、9月間即已認識羅恆嬌，
    惟其實際上係於95年2月間經被告乙○○介紹與羅恆嬌第一
    次見面，伊於原審上開證詞，應該是記憶錯誤等語（本院卷
    第52-1頁）。核證人陳景新所提出之上開補充意見狀，係屬
    審判外之書面陳述，依上開規定自不具有證據能力。又告訴
    人羅恆嬌因認證人陳景新於原審具結後所為證詞，涉嫌偽證
    罪，乃對陳景新提出告訴。陳景新於該案偵查中經檢察官傳
    喚未到，而經通緝等情，亦有臺灣嘉義地方法院99年3月18
    日嘉檢光偵仁緝字第230號通緝書在卷可稽（本院卷第69頁
    ）。證人陳景新既因案通緝中，顯無從傳喚到庭查明其上開
    補充意見狀所述是否屬實，合先敘明。
二、按被告以外之人於審判外之陳述，雖不符前四條之規定，而
    經當事人於審判程式同意作為證據，法院審酌該言詞陳述或
    書面陳述作成時之情況，認為適當者，亦得為證據；當事人
    、代理人或辯護人於法院調查證據時，知有第159條第1項不
    得為證據之情形，而未於言詞辯論終結前聲明異議者，視為
    有前項之同意，刑事訴訟法第159條之5定有明文。查本判決
    所引用之供述證據，業據檢察官及被告於審理程序時均不爭
    執證據能力，迄至言詞辯論終結前，亦未主張有刑事訴訟法
    第159條第1項不得為證據之情形，本院審酌該等證據作成時
    之情狀，並無違法或不當等情形，認為以之作為本案之證據
    亦屬適當，依上開規定，自具有證據能力。另其餘非供述證
    據亦均經法定程序取得，無不得為證據之情形，自均有證據
    能力。
貳、有罪部分：
一、訊據被告乙○○、甲○○及丙○○對於上開犯罪事實均坦承
    不諱，復有駿霆公司經濟部公司基本資料查詢明細1份（見
    97年度交查字第998號偵卷，下稱交查字第998號偵卷，第79
    、80頁）、嘉義市○○段830地號之土地及同段1473建號之
    建物登記謄本各1份附卷可稽（見97年度他字第124號偵卷，
    下稱他字第124號偵卷，第21頁；原審卷一第101頁），足認
    被告3人自白與事實相符。又被告乙○○供稱：伊係與甲○○、丙○○共同前往地政事務所辦理，甲○○知道是以虛偽
    債權設定抵押，但為伊之意思等語（見原審卷三第119頁）
    ；另被告甲○○則供稱：抵押權設定契約書係伊所寫，寫好
    再至地政事務所辦理等語（見原審卷三第119頁）；被告丙○○亦供稱：伊有於起訴書所示事實、地點至地政機關辦理
    不實抵押權之設定，是被告乙○○、甲○○提議的，設定抵
    押權時，甲○○亦有去等語（見原審卷三第118、119頁）。
    故由被告3人前揭供述，足認渠等3人對於前揭使公務員登載
    不實之犯行，均有犯意之聯絡與行為之分擔。本件事證明確
    ，被告3人犯行均堪認定，應依法論科。
二、核被告3人所為，均係犯刑法第214條使公務員登載不實罪。
    渠等3人就上開犯行，具犯意之聯絡與行為之分擔，為共同
    正犯。
、無罪部分：
一、公訴意旨略以：被告乙○○為址設高雄市○○區○○里○○○路409號1樓之世華不動產仲介經紀行之實際負責人，其於
    94年4、5月間知悉荷商柯企第三資產管理股份有限公司（下
    稱荷商柯企公司）持有台灣中小企業銀行對告訴人丁○○任
    負責人之奕新股份有限公司及奕盈股份有限公司之借款債權
    （下稱系爭借款債權），經對該債權之擔保品即上開保義路
    房產進行估價，認有利可圖，但受限於自有資金不足，遂與
    被告甲○○共同基於意圖為自己不法所有之犯意聯絡，向告
    訴人謊稱有意與伊合資向荷商科企公司買回債權，以使告訴
    人保住保義路之房、地不被拍賣云云，告訴人因此陷於錯誤
    ，於94年9月15日、94年10月17日及94年11月30日各交付臺
    灣銀行嘉北分行之本行支票，面額各30萬元、70萬元及300
    萬元，指定荷商柯企公司為受款人之支票3紙（面額合計400
    萬元）予被告乙○○，由被告乙○○進行債權買回事宜，詎
    被告乙○○於告訴人交付上開款項後，於94年12月8日以世
    華不動產仲介經紀行名義向荷商柯企公司買受上開債權後，
    聲請拍賣，再由世華不動產仲介經紀行將債權讓與由被告乙○○為負責人之駿霆公司，駿霆公司再以債權人承受方式取
    得上開保義路之房、地，嗣因告訴人以為己因出資已取回部
    分資產，遂欲進入上開保義路之工廠內，遭到被告乙○○及
    甲○○之阻止，始知受騙，因認被告乙○○、甲○○上開行
    為涉犯刑法第339條第1項之詐欺取財罪嫌。
二、按犯罪事實應依證據認定之，無證據不得認定其犯罪事實；
    又不能證明被告犯罪者，應諭知無罪之判決，刑事訴訟法第
    154條第2項、第301條第1項分別定有明文。再按認定不利於
    被告之事實，須依積極證據，苟積極證據不足為不利於被告
    事實之認定時，即應為有利於被告之認定，更不必有何有利
    之證據；又認定犯罪事實所憑之證據，雖不以直接證據為限
    ，間接證據亦包括在內，然而無論直接或間接證據，其為訴
    訟上之證明，須於通常一般之人均不致有所懷疑，而得確信
    為真實之程度者，始得據為有罪之認定，倘其證明尚未達於
    此一程度，而有合理性懷疑存在時，即不得遽為被告犯罪之
    認定（最高法院30年上字第816號、76年台上字第4986號判
    例意旨參照）。
三、公訴意旨認被告乙○○、甲○○涉犯上開詐欺取財犯行，無
    非係以：(一)被告乙○○、甲○○2人雖辯稱前揭400萬元是向
    告訴人借款，不是為合資買回上開債權而取得，然被告乙○○及甲○○向告訴人丁○○表示要合資買回債權乙節，業據
    證人林弘炤及證人蕭茂榮證述明確，且告訴人因己資力不足
    ，始無法買回荷商柯企公司對上開保義路之不動產之抵押債
    權，豈有餘力借款予被告乙○○及甲○○，且係幫助其二人
    與己競爭取得己辛苦建立之工廠資產？是被告乙○○及甲○○上開所辯，顯與常情有違，不足採信。(二)此外，復有荷商
    柯企公司97年5月6日（97）荷商柯企第三字940600173號函
    、94年9月16日丁○○對荷商柯企公司之申請書各1份、台灣
    銀行嘉北分行台支2紙及申請書3紙、96年12月21日列印之嘉
    義市○○段1473建號之建物登記第二類謄本1份等資料為憑
    為其主要論據。訊據被告乙○○、甲○○均堅詞否認有何詐
    欺取財犯行。被告乙○○辯稱：上開債權原係告訴人要獨資
    買回，嗣告訴人知悉荷商柯企公司就上開債權開價2,600萬
    元後，就決定放棄購買，前揭400萬元為伊向告訴人所借。
    告訴人係因與其共同合作經營禾金企業有限公司（下稱禾金
    公司），機器已搬進上開保義路之房產，為順利購得上開債
    權，並進而取得保義路房產，避免合作破局，才決定將上開
    400萬元轉借與伊等語。另被告甲○○則辯稱：關於要買回
    上開借款債權一事，伊係被動而未插手，伊有聽到告訴人及
    乙○○在討論，要買回借款債權，因價款太高，告訴人決定
    放棄，而由乙○○接手等語。故本件主要爭點厥為被告乙○○、甲○○是否向告訴人謊稱要與告訴人合資購買上開借款
    債權，以使告訴人保住保義路之房產不備拍賣致陷於錯誤而
    交付400萬元予告訴人？及被告乙○○、甲○○是否具詐欺
    之不法所有意圖？本件是否僅係單純民事債務不履行之糾葛
    ？
四、經查：
  (一)被告乙○○為址設高雄市○○區○○里○○○路409號1樓之
    世華不動產仲介經紀行（以下簡稱世華不動產）之實際負責
    人，其於94年12月8日以世華不動產仲介經紀行名義向荷商
    柯企公司買受上開債權後，聲請拍賣，再由世華不動產仲介
    經紀行將債權讓與由被告乙○○為負責人之駿霆公司，駿霆
    公司再以債權人承受方式取得上開保義路之資產等情，業據
    被告乙○○供承在卷，復有荷商柯企公司97年5月6日（97）
    荷商柯企第三字940600173號函及其附件荷商柯企公司與世
    華不動產仲介經紀行所簽訂之債權讓與契約書（見交查字第
    998號偵卷第2頁、第14至27頁）、上開保義路房產之土地、
    建物登記謄本（見他字第124號偵卷，第21頁；原審卷一，
    第101頁）及嘉義市○○段1473建號建物異動索引資料（見
    原審卷一第49至51頁）各1份存卷足參，並經原審依職權調
    閱原審法院95年度執字第9140號卷核閱屬實。又告訴人確於
    94年9月15日、94年10月17日及94年11月30日各交付臺灣銀
    行嘉北分行之本行支票，面額各30萬元、70萬元及300萬元
    ，指定荷商柯企公司為受款人之支票3紙予被告乙○○，迭
    據被告於偵、審中供承不諱，核與告訴人於原審審理時證述
    情節相符，復有94年9月16日告訴人對荷商柯企公司之申請
    書各1份（見交查998號偵卷第59頁）、臺灣銀行嘉北分行支
    票2紙（票號分別為FF0000000、FF0000000號，票額各為30
    萬、70萬元）及臺灣銀行本行支票申請書代收入傳票3紙在
    卷可佐（見他字第124號偵卷第5至8頁）。故上開事實均堪
    認定。
  (二)告訴人羅恆嬌提起本件告訴時，於告訴狀中指稱因被告乙○○、甲○○向伊表示可籌資合作購買上開債權，伊才決定要
    合作，並提出合夥契約書1紙為證（見他字第124號偵卷第1
    、2、15頁）。然查，告訴人羅恆嬌於原審準備程序時陳稱
    ：當初伊係要將整個建物及土地買下，伊到現在仍認為是要
    獨資買下，從頭到尾都沒有與被告乙○○談到要合資向荷商
    柯企購買債權，因被告3人來找伊，伊就委託他們，伊買回
    債權後，要透過法院將廠房及建物賣掉，以償還積欠國稅局
    的稅金，伊與被告乙○○未提到建物及土地拍賣後，價金如
    何分配等語（見原審卷三第23頁）。則告訴人羅恆嬌究係以
    獨資方式或係與被告乙○○合夥購買上開債權？及購買上開
    債權之目的是否如起訴書所載為保住保義路之房、地不被拍
    賣？即非無疑。又告訴人羅恆嬌雖提出合夥契約書1紙，指
    稱該契約書為被告乙○○於95年2月底所提出，伊因該契約
    書所載向荷商柯企公司購買上開借款債權之金額為2,600萬
    元，與被告透過他人傳真予伊之債權讓與契約所載為2,650
    萬元之金額不符而未簽（見他字第124號偵卷第2、15頁；原
    審卷一第87、88頁），然該合夥契約書未經被告乙○○與告
    訴人簽名，故雙方是否有此協議亦非無疑，且觀諸該契約內
    容，告訴人僅須負擔1,100萬元即可享有上開借款債權權益
    之一半，對告訴人實屬有利，若僅因上開金額差距50萬元而
    未簽立，實有違常理，故上開合夥契約亦無從據為被告乙○○、甲○○曾向告訴人佯稱欲合夥購買上開借款債權之不利
    認定。再證人即上村酒廠之合夥人蕭茂榮於原審審理時證稱
    ：告訴人曾向伊借700萬元要購買上開保義路房、地，告訴
    人說700萬元都在那塊地卡住了，伊因告訴人與被告乙○○
    、甲○○都在談論告訴人那塊地欠國稅局稅的事，及如何繳
    ，所以應該是合資，至伊借給告訴人之錢，告訴人有無交給
    被告乙○○，伊沒見到，亦無法確定等語（見原審卷二第97
    、98、100頁），故證人蕭茂榮並未親見，亦無法確定伊借
    予告訴人之700萬元經告訴人交付被告乙○○，徒憑告訴人
    與被告乙○○、甲○○都在談論告訴人保義路之土地積欠國
    稅局稅款，即認渠等之間有合資關係，過於速斷，而無足採
    信。另證人即前世華不動產仲介經紀行之不動產經紀人林弘
    炤於原審審理時證稱：一開始是告訴人要買回上開借款債權
    ，告訴人與被告乙○○中間如何談，談的條件如何，及告訴
    人與乙○○是否合資，伊不清楚等語（見原審卷二第80、93
    頁）。故依上開證人蕭茂榮、林弘炤之證述，俱難認定被告
    乙○○與告訴人間有何合夥購買上開債權之協議。
  (三)告訴人羅恆嬌於原審審理時證稱：伊除上開400萬元外，另
    分別於94年12月17日交付現金300萬元予被告乙○○；94年
    12月26日交付現金12萬7千元及104萬3千元；94年12月28日
    交付130萬元；95年3月交付現金100萬元及170萬元，合計
    1,300萬元，然伊僅能提出400萬元之憑證外等語（見原審卷
    三第93頁）。惟查：
  1.被告乙○○、甲○○以世華不動產名義與荷商柯企公司簽訂
    債權讓與契約書，依契約書第2條約定，於簽訂契約當時即
    94年12月8日給付520萬元，另於契約簽訂後3個月內再給付
    2,080萬元。被告乙○○、甲○○爰給付臺灣銀行嘉北分行
    簽發之支票3紙（票號分別為FF0000000、FF0000000、FF000
    0000，面額各為30萬、70萬、300萬元）、中國信託商業銀
    行三民分行簽發之支票1紙（票號：BN0000000號，面額80萬
    元）及台灣中小企業銀行開元分行簽發之支票1紙（票號：
    FS0000000號，面額40萬元），荷商柯企公司於94年12月16
    日提示兌現。另於95年3月13日由林弘炤匯款1,570萬元、世
    華不動產匯款140萬元；95年3月17日給付中國農民銀行新營
    分行本行支票（票號：FAZ0000000號，面額40萬元），及中
    國信託商業銀行三民分行本行支票（票號：BN0000000號，
    面額10萬元）；95年3月30日林弘炤復匯款320萬元等情，共
    給付餘款2,080萬元等情，有債權讓與契約書、荷商柯企公
    司存摺影本及上開支票影本及臺灣銀行匯出匯款回條聯等在
    卷可憑（交查字第998號卷第14、21-27頁）。被告乙○○於
    本院供稱：一開始我想要與告訴人、陳景新合作開設禾金公
    司，生產太陽能熱水器，告訴人說他有專用的機器，也有現
    成的廠房。原先合夥談妥的條件，廠房是告訴人要自己去買
    回來，供禾金公司使用。後來陳景新已經遷入了機具、材料
    、半成品等，告訴人說買不起，而且都需要現金，工廠無法
    繼續營業，只好我自己來買，2,600萬現金都是我去借來的
    ，告訴人有先支付30萬、70萬的斡旋金，我是去向林弘炤借
    錢，我告訴他等我工廠買回來，會用抵押貸款的方式把錢還
    給他，我向林弘炤借的錢還欠他300多萬元，我才會轉向告
    訴人借。我如果有拿告訴人的1,300萬元，又何必去向林弘
    炤借這麼多錢。本來要用工廠貸款清償給林弘炤，但是因為
    告訴人提告了，所以銀行就不敢借錢，無法還給林弘炤。林
    弘炤後來知道告訴人提告後，擔心會拿不到錢，又在高雄地
    院提起民事訴訟，後來才把工廠賣掉，把錢拿去向荷商柯企
    公司買蔡財福的債權1,000多萬轉給林弘炤清償等語（本院
    卷第66-67頁）。經核與證人林弘炤於檢察事務官詢問時陳
    稱：乙○○有告訴我羅恆嬌有開台支400萬元，要和乙○○
    一起買回債權，後來因尾款不足，乙○○就向我借錢，95年
    3月13日我匯1,570萬元，3月30日匯320萬元，乙○○原答應
    二個月還款，結果一拖兩年，害我購買其他債權的訂金368
    萬元被沒入，乙○○未讓我入股，且沒有開立任何票據給我
    ，本件我也是被害人等語（交查卷第166頁第29頁）。及於
    原審證稱：「他說這個案子的資金不夠，所以要求我墊款，
    否則之前付的錢會被沒收。他說二個月後案子完成就可貸款
    還我錢，我第一次匯了1,570萬元給荷商柯企公司，第二次
    匯了320萬元。」「（問：事後乙○○如何清償你1,890多萬
    元債權？）他有買回我要買的地的債權。」「（問：有無契
    約證明乙○○買回安南區土地的債權，乙○○就算是清償完
    畢？）沒有，是口頭約定，我是在97年3、4月提告」等語（
    原審卷(二)第83、90、93頁）相符。而證人林弘炤確曾於臺灣
    高雄地方法院聲請對本案被告乙○○假扣押，債權額為1,80
    0萬元，經同院以97年度執全字第1934號執行，嗣該院囑託
    臺灣臺中地方法院執行，禁止乙○○在第三人駿霆實業有限
    公司之出資額於1,800萬元債權額內為移轉或其他處分等情
    ，亦有臺灣臺中地方法院97年4月21日中院彥執全助申字第
    270號執行命令在卷可憑（本院卷第112頁）。足認被告乙○○上開向證人林弘炤借款1,890萬元以給付荷商柯企公司之
    供詞，應與事實相符。則告訴人羅恆嬌指稱曾交付被告1,30
    0萬元以合資購買保義路房地債權云云，已嫌無據。
  2.再自被告乙○○實際擔任負責人之世華不動產及駿霆工程管
    理顧問有限公司分別設於大眾銀行帳戶（000000000000）、
    中國信託商業銀行帳戶（0000000000000）資金出入往來核
    對結果，該兩家公司於告訴人羅恆嬌指述交付上開900萬元
    之時間，均無各該金額之款項進出紀錄，亦有上開帳戶存摺
    影本、交易明細表各1份在卷可稽（本院卷第86頁以下）。
    告訴人羅恆嬌於原審於準備程序時則陳稱：伊係奕新及奕盈
    公司負責人，做車床五金零件，經營公司業務有10年，伊不
    認識被告乙○○，僅係因本案有關係，其他沒交情等語（見
    原審卷三第24頁），則以告訴人經營公司多年之經驗，交付
    900萬元予並無交情之被告乙○○，竟全未保存任何憑證，
    實離情悖理。告訴人雖另證稱：伊因為欠稅，不能有任何收
    據讓國稅局有證據扣押伊金錢云云（見原審卷二第107頁）
    ，然憑證收據僅存於支付金錢者之一方，若告訴人未自行提
    出，國稅局如何能知悉並予以查扣？況告訴人上開400萬元
    尚知開立臺灣銀行本行劃線支票並載明收款人為荷商柯企公
    司，而於臺灣銀行申請書及代收入傳票留有申請人之姓名以
    保障自己之權益（見他字124號偵卷第5至8頁），然支付上
    開900萬元時，時日相距未遠，各筆金額亦未超越前開3筆共
    計400萬元部分，竟未予以比照辦理，留存憑據，其情顯然
    矛盾，故告訴人指稱：伊另交付900萬元予被告乙○○云云
    ，即難採信。又告訴人羅恆嬌於原審審理時證稱：伊於94年
    12月12日晚間7時左右收到證人林弘炤傳真荷商柯企公司與
    世華不動產仲介經紀行上開借款債權讓與契約而被通知上開
    借款債權之價金為2,650萬元等語（見原審卷三第91頁），
    而前揭400萬元係告訴人於94年11月30日前交付被告乙○○
    ，業如前述，故告訴人於收到上開傳真後，即未繼續出資，
    參以告訴人之出資及上開借款債權之價金差距甚大，則被告
    辯稱：告訴人知悉上開借款債權之價金太高而放棄購買等語
    ，尚非無據。至荷商柯企公司嗣後因撤回對債務人即本件告
    訴人羅恆嬌擔任法定代理人之奕新股份有限公司所有上開保
    義路房地不動產之執行，臺灣嘉義地方法院乃於94年12月15
    日以嘉院龍民94執實字第2937號函，通知嘉義市地政事務所
    塗銷查封登記，並副知告訴人羅恆嬌自行除去查封標示等情
    ，有上開函文在卷可稽（本院卷第57頁）。惟荷商柯企公司
    撤回執行，乃因被告乙○○購買取得本件債權之故，與告訴
    人是否與乙○○合夥購買本件債權無涉，自不能據以為有利
    於告訴人之認定。
  (四)又證人即禾金企業有限公司（下稱禾金公司）負責人陳景新
    於原審審理時證稱：伊與被告乙○○及告訴人合資做太陽能
    熱水器，告訴人有工廠願意提供。本案告訴人須提供1200萬
    元為資本、伊提供技術及品牌，被告乙○○負責行銷，獲利
    是伊與告訴人各百分之45，被告乙○○百分之10，伊於94年
    11月先搬辦公室、機械設備4、5百萬元，材料約450萬元，
    是慢慢遷移。告訴人後來說伊買廠房資金不夠，被告乙○○
    說要設法處理，將廠房買回。95年2月股東會有討論由被告
    乙○○負責將廠房買回來，由禾金公司承接貸款來償還購買
    債權之借款，告訴人有說400萬元借被告乙○○買債權回來
    。原審卷一第69頁以下所附有關銀行存款及股東往來資料等
    ，羅董是指告訴人，林總是指乙○○，伊係陳董等語（見原
    審卷二第115、116、118、120、121頁）。另告訴人羅恆嬌
    於原審審理時亦證稱：伊與陳景新及乙○○是要成立公司，
    乙○○要用公司名義向銀行貸款，只做2、3個月而已，在保
    義路213號，伊在這2、3個月拿出50萬元，乙○○拿出10萬
    元，陳景新則是出材料機具，有同意陳景新將禾金公司搬到
    保義路213號，後來陳景新撤廠後，他的機械都搬走了等語
    （見原審卷二，第105、106、109頁），核與證人陳景新上
    開證述之情節大致吻合。參以告訴人羅恆嬌所提出之銀行存
    款、股東往來材料、機器設備、現金、雜費、交通費等記帳
    資料（見本院卷一第69至78頁），足認告訴人與被告乙○○
    、證人陳景新確曾以禾金公司為品牌合作生產太陽能熱水器
    ，且證人陳景新之設備、機具亦陸續進入到上開保義路之廠
    房，果若荷商柯企公司以上開借款債權向法院聲請拍賣保義
    路房產，則渠等3人之合作勢必面臨另尋廠房及搬遷機具設
    備等問題而可能無法繼續，若告訴人將上開400萬元借予被
    告乙○○購得上開借款債權，保住上開保義路之房產，渠等
    3人之合作即能持續，且保義路房產若登記於3人合作之禾金
    公司名下，而由該公司承接貸款，於告訴人權益亦無違。則
    被告辯稱：告訴人在其400萬元之出資無法購得上開借款之
    情形下，為免合作破局，轉而借伊等語，所辯即非無據。果
    爾，被告乙○○、甲○○是否有起訴書所載之詐欺犯行，即
    非無疑。
  (五)再者，告訴人所交付被告乙○○之400萬元，確用於購買上
    開債權，此可由告訴人所提出臺灣銀行嘉北分行支票2紙（
    票號分別為FF0000000、FF0000000號，票額各為30萬、70萬
    元）及臺灣銀行本行支票申請書代收入傳票3紙上所載支票
    之票號分別為FF0000000、FF0000000、FF0000000號（見他
    字第124號偵卷第5至8頁），與荷商柯企公司97年5月6日（
    97）荷商柯企第三字940600173號函附件四所附呈之付款明
    細即該公司存摺所載票據入帳資料、票號與所附呈之支票影
    本（見交查998號偵卷第2124、25頁）等互為勾稽，即足明
    瞭。故無論告訴人認為其交付該400萬元予被告乙○○係基
    於委任被告乙○○獨資購買或與被告乙○○合夥購買上開債
    權，且被告確曾將告訴人羅恆嬌所交付之400萬元使用於購
    買上開債權，並未挪用。而被告乙○○確有收受告訴人上開
    400萬元，亦迭據其於偵、審中供承不諱，僅辯稱係向告訴
    人借款所得。被告乙○○、甲○○既承認與告訴人羅恆嬌間
    有400萬元之使用借貸關係，縱被告乙○○、甲○○事後將
    保義路房地虛偽設定4,000萬元抵押權予被告丙○○，亦僅
    係以脫產行為妨害告訴人債權清償之侵權行為，不能以侵占
    罪名相繩。又告訴人羅恆嬌倘認被告事後否認伊係委託被告
    乙○○以獨資方式購買或以合夥方式購買上開債權，被告嗣
    否認有委託或合夥情事，致影響告訴人權益，亦僅屬委託契
    約或合夥契約之債務不履行，均僅屬單純之民事糾葛，應循
    民事訴訟途徑解決，尚難遽認被告乙○○、甲○○有何詐欺
    或侵占犯行。
肆、原審以被告乙○○、甲○○及丙○○犯共同使公務員登載不
    實罪部分，事證明確，均應予依法論科。爰審酌被告3人均
    無因犯罪而受徒刑宣告之素行，有被告3人臺灣高等法院被
    告前案紀錄表各1份在卷可稽；渠等3人共同辦理不實抵押權
    設定之動機、手段，及造成地政機關不動產登記之正確性及
    駿霆公司債權人權利之損害；本件犯行係由被告乙○○、甲○○提議並付諸實行而居於主導地位，至被告丙○○則提供
    人頭供不實抵押權之設定，行為參與之程度較低等一切情狀
    ，依刑法第28條、第214條、第41條第1項前段，刑法施行法
    第1條之1第1項、第2項前段等規定，量處被告乙○○、甲○○各有期徒刑4月，被告丙○○有期徒刑3月，並均諭知易科
    罰金之折算標準。另以不能證明被告乙○○、甲○○有起訴
    書所指詐欺部分犯行，而均為無罪判決之諭知，其認定事實
    、適用法律及量刑，均為妥適。檢察官上訴意旨猶執前詞，
    指摘原判決不當，為無理由，應予駁回。
伍、退回併辦部分：
一、移送併辦意旨略以：被告乙○○、甲○○共同基於意圖為自
    己不法所有之犯意聯絡，向告訴人謊稱有意與伊合資向荷商
    公司買回債權，以使告訴人保住保義路之房產不被拍賣云云
    ，使告訴人陷於錯誤，交付付款人為臺灣銀行嘉北分行，面
    額各30萬元、70萬元及300萬元支票3紙予被告乙○○進行債
    權買回事宜，詎被告乙○○於94年12月8日以世華不動產仲
    介經紀行名義向荷商柯企公司買受上開債權後，聲請拍賣，
    再由世華不動產仲介經紀行將債權讓與由乙○○為負責人之
    駿霆公司，該公司再以債權人承受方式取得上開保義路之房
    、地。被告乙○○、甲○○為免前開不動產遭告訴人追償，
    承前開意圖為自己不法所有之犯意聯絡，於96年4月20日假
    借離婚財產分配為由，由被告乙○○先以駿霆公司名義簽發
    5張本票金額合計1,890萬元，做為支付被告甲○○離婚費用
    ，被告乙○○、甲○○再以本票尚未兌現為由，向臺灣高雄
    地方法院申請調解，使臺灣高雄地方法院於97年7月10日做
    成內容不實之調解筆錄，並於97年8月18日，向嘉義市地政
    事務所，以調解成立為由，將上開不動產移轉登記予甲○○
    ，易持有丁○○持分之保義路房、地為自己所有，並使該法
    院及該地政事務所之公務人員，將該不實事項，登載於職務
    上所掌管之公文書上，足以生損害於丁○○及法院、地政機
    關文書管理之正確性。因認被告乙○○、甲○○涉犯刑法第
    339條第1項之詐欺取財罪嫌、第336條第2項侵占罪嫌、第21
    4條使公務員登載不實罪嫌，且與前揭起訴部分之犯罪事實
    ，有裁判上一罪關係，應為起訴效力所及，爰移請原審併案
    審理等語。
二、按檢察官就犯罪事實一部起訴者，其效力及於全部，固為刑
    事訴訟法第267條所明定。惟法院得就未起訴部分之事實併
    予審判，必須法院就已起訴部分與未起訴部分認定俱屬有罪
    ，且兩部分互有實質上或裁判上一罪之不可分關係，始能適
    用，如法院對已起訴部分認定犯罪不能證明，或未予審判，
    未起訴部分既無所附麗，自不得加以判決，否則即有訴外裁
    判之違法（最高法院93年度台上字第4814號判決意旨參照）
    。
三、經查，本件被告乙○○、甲○○被訴詐欺部分犯行，既經判
    決無罪，業如前述，是上開移送併辦意旨所指被告2人所涉
    詐欺、侵占及使公務員登載不實等犯行，即與本案起訴部分
    不生實質上或裁判上一罪之不可分關係，尚非起訴效力所及
    ，本院自無從併予審究，自應由檢察官另為適法之處理，併
    此敘明。
據上論結，應依刑事訴訟法第368條，判決如主文。
本案經檢察官劉欽銘到庭執行職務。
中    華    民    國    99    年     8    月    25    日
                  刑事第六庭    審判長法  官  董武全
                                      法  官  賴純慧
                                      法  官  林英志
以上正本證明與原本無異。
不得上訴。
                                      書記官  魏安里
中    華    民    國    99    年    8     月    25    日
附錄本案論罪科刑法條全文：
刑法第214條
明知為不實之事項，而使公務員登載於職務上所掌之公文書，足
以生損害於公眾或他人者，處3年以下有期徒刑、拘役或5百元以
下罰金。

司法院資訊處製作；財團法人民間司法改革基金會備份。
